---
title: "Estatística Descritiva — SRAG"
subtitle: "15ª Regional de Saúde de Maringá — Paraná"
format:
  html:
    toc: true
    toc-depth: 2
    toc-title: "Neste painel"
    page-layout: full
    theme: cosmo
execute:
  echo: false
  warning: false
  message: false
---

```{r setup}
source("/Users/valentimsalajunior/Documents/vigilancia-epidemiologica/SCRIPT_Unificado.R")
source("/Users/valentimsalajunior/Documents/vigilancia-epidemiologica/descritiva_srag_15rs.R")

ano_label <- paste(anos_carregar, collapse = "/")
```

---

> **Nota sobre interpretação:** os percentuais de comorbidade, vacinação e antiviral
> dependem diretamente da completitude do preenchimento. Consulte o gráfico D01 antes
> de interpretar os demais.

---

## 1. Completitude das Variáveis-Chave

Proporção de registros com preenchimento válido por campo.
Valores abaixo de 80% (linha tracejada) devem ser levados em conta na interpretação
de qualquer análise que use aquela variável.

```{r completitude, fig.width=12, fig.height=8}
gD01
```

---

## 2. Oportunidade de Notificação

### 2a. Sintomas → Notificação

Intervalo entre o início dos sintomas e a data de notificação (em dias).
A mediana abaixo de 7 dias é usada como referência de oportunidade adequada.

```{r oportunidade-notif, fig.width=12, fig.height=6}
gD02
```

### 2b. Internação → Desfecho

Tempo entre a internação e o desfecho (cura ou óbito por SRAG).

```{r oportunidade-desf, fig.width=12, fig.height=8}
if (exists("gD03")) gD03
```

---

## 3. Comorbidades

### 3a. Frequência total

```{r comorbidades-total, fig.width=12, fig.height=8}
if (exists("gD04")) gD04
```

### 3b. Notificados vs Óbitos

```{r comorbidades-obitos, fig.width=12, fig.height=8}
if (exists("gD05")) gD05
```

---

## 4. Desfecho e Gravidade

### 4a. Letalidade por Faixa Etária

```{r letalidade-faixa, fig.width=12, fig.height=6}
gD06
```

### 4b. Letalidade por Sexo

```{r letalidade-sexo, fig.width=8, fig.height=5}
gD07
```

### 4c. Uso de UTI por Faixa Etária

```{r uti-faixa, fig.width=12, fig.height=6}
gD08
```

---

## 5. Confirmação e Tratamento

### 5a. Critério de Confirmação

Somente casos com classificação final confirmada (CLASSI_FIN = 1, 2, 3 ou 5).

```{r criterio, fig.width=12, fig.height=5}
gD09
```

### 5b. Uso de Antiviral

```{r antiviral, fig.width=10, fig.height=4}
gD10
```

### 5c. Status Vacinal — COVID-19

> ⚠️ **[Não verificado]** A completitude deste campo varia por período e município.
> Interprete com cautela.

```{r vacinal, fig.width=10, fig.height=4}
gD11
```

---

## 6. Mortalidade por Município

Complementa o mapa geográfico com ordenação por taxa.

```{r mortalidade-municipio, fig.width=12, fig.height=10}
gD12
```

---

## 7. Tabela-Resumo por Município

```{r tabela-mun}
tabela_resumo_mun %>%
  dplyr::rename(
    Município              = municipio,
    Casos                  = casos,
    Óbitos                 = obitos_srag,
    UTI                    = uti,
    `Incidência /100k`     = incidencia_100k,
    `Mortalidade /100k`    = mortalidade_100k,
    `Letalidade (%)`       = letalidade_pct,
    `UTI (%)`              = pct_uti
  ) %>%
  knitr::kable(format.args = list(big.mark = ".")) %>%
  kableExtra::kable_styling(
    bootstrap_options = c("striped", "hover", "condensed"),
    full_width = TRUE,
    font_size  = 13
  )
```

---

*Fonte: SIVEP-Gripe | 15ª Regional de Saúde de Maringá — Paraná*
